【裁判字號】    89,易,1393
【裁判日期】    900105
【裁判案由】    詐欺
【裁判全文】
臺灣彰化地方法院刑事判決                        八十九年度易字第一三九三號
    公  訴  人  臺灣彰化地方法院檢察署檢察官
    被      告  乙○○
    選      任
    辯  護  人  黃精良律師
    被      告  甲○○
右列被告因詐欺案件，經檢察官提起公訴 (八十八年度偵字第三八０八號、第六二九
二號、第七六三二號)，本院判決如左：
    主  文
乙○○、甲○○均無罪。
    理  由
一、公訴意旨略以：（一）被告乙○○基於意圖為自己不法所有之概括犯意，明知自
    己經濟陷於困難，已無償債能力，竟仍自民國八十六年底起，佯以因生意之故須
    現金週轉為由，並願提供其所有坐落於彰化縣大村鄉○○段黃厝小段第三０四─
    一地號及第三０四─五地號之土地為擔保，陸續向告訴人戊○○詐借新台幣（下
    同）計一百八十萬元，所借得款從事股票之交易，嗣屆期並未清償，經告訴人戊○○持其前所簽發之支票向之追索時，被告乙○○仍以貨款未回收為由要求換票
    展期，惟屆期仍未支付，經告訴人戊○○再向之催討，其始簽發本票一紙以為搪
    塞，然屆期仍未獲兌現，告訴人戊○○迭經催索無著，又發現上開土地已於八十
    七年十一月十七日移轉他人，其始知受騙。（二）被告乙○○復基於意圖為自己
    不法所有之概括犯意，自八十七年八月間起，以簽發貨款支票之方式，陸續向告
    訴人「順騵實業有限公司」（下稱順騵公司）其代表人蘇三河訂購價值共一百五
    十餘萬元之木材製品數批，除八十七年八月二十八日第一次交易時，給付二十萬
    九千七百三十七元之貨款及同年十月間又欲陸續訂購木材製品，為取信告訴人順
    騵公司而交付三十萬元之貨款外，其餘所簽發之貨款支票屆期經提示均未獲支付
    ，迭經告訴人順騵公司催索無著，始知受騙。（三）被告甲○○基於意圖為自己
    不法所有之犯意，於八十七年七月間，夥同笨告乙○○前向丁○○詐借款項，被
    告乙○○明知渠經濟不佳，支付已有困難，竟仍配合甲○○，由被告乙○○簽發
    同年十二月三十一日期，面額一千零五十萬元之本票，並表示願提供坐落於彰化
    縣大村鄉○○段黃厝小段三０四─一地號及三０四０五地號二筆委託建商建造房
    屋之土地其上之房屋為保證，使告訴人丁○○不疑有它而借與被告甲○○六百四
    十七萬元，嗣告訴人丁○○發覺被告乙○○上開房地已售予他人，乃往尋被告甲○○告知此事，被告甲○○遂簽發本票六紙及以他人之支票，繼而並交付其妻曾
    鳳蘭（另為不起訴處分）名義所簽發之本票予告訴人丁○○以資搪塞。詎屆期均
    不獲支付，又避不見面，告訴人丁○○始知受騙。案經告訴人戊○○、順騵公司
    及丁○○等人分別訴由臺灣彰化地方法院檢察署檢察官偵辦，因認被告乙○○、
    甲○○二人所為，均係犯有刑法第三百三十九條第一項之詐欺罪嫌。
二、公訴人認被告乙○○、甲○○涉有右開詐欺罪嫌，係以上開犯罪事實業據告訴人
    戊○○、順騵公司及丁○○分別指述甚詳，並有被告乙○○所簽發，交予告訴人
    戊○○之面額一百八十萬元本票影本、上開土地登記簿謄本一份；順騵公司所提
    出之估價明細單影本一份、貨款支票及退票理由單影本；丁○○所提出，由被告
    乙○○所簽發面額一千零五十萬元本票影本、上開不動產登記簿謄本一份及被告
    甲○○所交付之支票、退票理由單影本一份等在卷可資佐證，被告乙○○於同一
    時期，或向被害人貸借高額款項，或向被害人大量訂購貨品，其非惟於事後不思
    如何解決債務，甚或遷移他處，逃匿無蹤，具見其於借款及訂貨之初即有詐欺之
    故意為主要論據；訊據被告乙○○固供承有於上開時、地向告訴人戊○○借款、
    向順騵公司購貨不諱，惟堅詞否認有何詐欺犯行，辯稱：伊自八十四年五月起即
    以自己支票與所收客票向告訴人調現，均有兌現，如此有借有還歷時三年之久，
    次數達數十次之多，亦非每次調現均向告訴人戊○○一一稟明用途，嗣因沉迷股
    票買空賣空交易，至周轉不靈；及伊雖業於八十七年七月間結束木材工廠營業，
    惟仍作中盤交易，亦陸續支付部分貨款予告訴人公司，係因向告訴人工司定購之
    木材有部分遭其下盤商以有瑕疵退貨，及本身周轉不靈才無法給付餘款；另伊因
    向欠被告甲○○經營之公司從事股票買空賣空交易，因向被告甲○○借款，故開
    立本件本票，嗣被告甲○○持該本票向告訴人丁○○借款時，伊雖在場，惟純係
    被告甲○○與丁○○之間的事，伊無說要擔保還款等語；被告甲○○亦堅詞否認
    有何詐欺犯行，辯稱：伊向告訴人丁○○調現，持被告乙○○的上揭本票為擔保
    ，不知會不獲兌現，且被告乙○○當時有說有地要建屋，可擔保其還款等語。
三、按犯罪事實應依證據認定之，無證據不得推定其犯罪事實，又不能證明被告犯罪
    者，應諭知無罪之判決，此於刑事訴訟法第一百五十四條及同法第三百零一條第
    一項分別定有明文；及按認定不利於被告之事實須依積極證據，茍積極證據不足
    為不利於被告事實之認定時，即應為有利於被告之認定，更不必有何有利之證據
    ；又按事實審法院對於證據之取捨，依法雖有自由判斷之權，然積極證據不足證
    明犯罪事實時，被告抗辯或反證縱屬需虛偽，仍不能以此資為積極證據應予採信
    之理由；再按事實之認定，應憑證據，如未能發現相當證據，或證據不足以證明
    ，自不能以推測或擬制之方法，以為裁判基處（最高法院三十年上字第八一六號
    、三十年上字第四八二號、四十年台上字第八六號判例參照）。又認定犯罪事實
    ，所憑之證據，雖不以直接證據為限，間接證據亦包括在內，然無論直接或間接
    證據，其為訴訟上之證明，須於通常一般之人均不致於有所懷疑，而得確信其為
    真實之程度者，始得據為有罪之認定，倘其證明尚未達到此一程度，而有合理之
    懷疑存在時，即無從為有罪之認定（最高法院七十六年台上字第四九八六號判例
    參照）。又按刑法第三百三十九條第一項詐欺罪之成立，以意圖為自己或第三人
    不法之所有，以詐術使人陷於錯誤，而將本人或第三人之物交付為要件，最高法
    院四十六年台上字第二六０號著有判例可稽，故須使人交付財物與施用詐術間互
    有因果關係，始行成立；如僅係民事債務不履行，則與詐欺取財罪無涉，不能以
    該罪責相繩。
四、經查: （一）告訴人戊○○於本院審理中指陳：「我們是同業，但沒有生易上往
    來，我是向別人調錢給被告，時間是從八十四年或八十五年開始，利息是每萬元
    、每個月二百四十元，我是斷斷續續借錢給被告的。」等語，足證被告乙○○所
    辯其三年前即陸續向告訴人戊○○借貸、並前均有兌現返還一節，應可採信；又
    告訴人戊○○既長期間借款予被告乙○○目的在賺取利息，則衡情被告乙○○辯
    陳非每次調現均向告訴人戊○○一一稟明用途一節，亦可採取，故此次告訴人承
    前之模式貸與被告乙○○款項，即難認被告乙○○有何施用詐術、告訴人戊○○
    有何陷於錯誤之可言；另被告乙○○雖借款後有從事高風險投機之股票買賣空交
    易，惟現今社會從事股票融資操作、或股票買賣空交易，慘致血本無歸、甚而負
    債累累者所在多有，均莫非為圖取投機暴利，復過度自信而輕忽風險，甫賠後又
    再借款進場而終致愈陷愈深不能自拔，此借款意圖雖或可議，然目的不過企求補
    虧翻本，與刑法詐欺罪構成要件之「意圖為自己不法之所有」尚屬有間，不能以
    該罪相繩。（二）告訴人順騵公司其代表人蘇三河於偵查及本院審理中指述：被
    告乙○○自八十七年八月二十八日起至同年十一月間止，陸續向伊買貨，並於同
    年八月底及十月間，各給付現金二十餘萬元及三十萬元等情，則被告乙○○雖供
    承於八十七年七月即結束其工場營業，惟結束營業後仍作中盤生易、轉手賺取差
    價自非無可能；再者被告乙○○雖不無先小額交易、待取得信任以大額交易騙取
    告訴人之嫌，惟被告乙○○不但於十一月份交易後，有匯款三十萬元予告訴人公
    司，為蘇三河所不否認，亦有華南商業銀行匯款回條聯影本一紙附卷可證，及證
    人即被告乙○○之下盤商丙○○到庭結證稱：確有向被告乙○○購買木材，且因
    規格不符退貨二十萬等語，蘇三河亦不否認上揭所退之木材已運回返還予公司，
    則衡於常情，被告乙○○若確有詐欺告訴人公司之不法所有意圖，即無須於交易
    後再匯款三十萬元、及將被退木材返還予告訴人公司，是被告乙○○所辯伊無詐
    欺意圖，僅購貨後周轉困難無法繼續給付貨款等節，應非無稽。（三）告訴人丁○○於本院審理中指陳：「被告甲○○來向我借錢，他說要交割股票，後來我向
    他們要錢都要不到；借錢時乙○○也有在場，他說有房地可做擔保，因甲○○欠
    我錢，乙○○又欠甲○○錢，所以我才相信他。」等語，雖該本票後無兌現，被
    告甲○○迄今亦無法解決該借款債務，惟依刑法詐欺罪之構成要件及上揭判例所
    示，既無其他證據證明被告甲○○有何詐欺意圖或犯行，僅能認係民事之借貸債
    務不履行；另告訴人丁○○雖指陳被告乙○○有言明會擔保本票兌現，且被告甲○○亦供陳：伊是借錢被告幫乙○○交割股票，被告乙○○有說伊有房地可處理
    以供擔保等語，惟告訴人丁○○亦於本院指稱：「（甲○○向你借錢時有無說借
    來是給誰用？）我怎知道他要借給誰用。」等語，是被告甲○○借款當時既無言
    明借款係供被告乙○○使用，被告甲○○亦未能提出何證據證明被告乙○○嗣有
    使用該筆借款，則被告孫僅亮所辯：此係被告甲○○與告訴人丁○○間之借貸、
    與伊無關一節，尚屬可採；更退步言之，縱被告甲○○於向告訴人丁○○借款時
    ，被告乙○○有對本票之兌現言明擔保，亦僅認係為增加其本票之信用，促告訴
    人丁○○更願接受該本票而已，既被告乙○○未使用該筆借款，被告甲○○又查
    無詐欺之實，有如上述，則被告乙○○自無「為自己或第三人不法所有意圖」之
    可言，頂多須負其本票發票人之民事票據責任；至嗣後被告乙○○其父縱確有洽
    商替被告乙○○解決債務、復保證以房地為擔保，亦僅為事後尋求民事上之和解
    ，與被告乙○○有無構成刑法上詐欺罪之判斷為二事，併此敘明。綜上，均無證
    據證明被告乙○○、甲○○有詐欺犯行，本件應為民事之債務糾葛，應均為無罪
    之諭知。
據上論斷，應依刑事訴訟法第三百零一條第一項判決如主文。
本案經檢察官廖淑華到庭執行職務。
中    華    民    國     九十     年      一      月        五          日
                                臺灣彰化地方法院刑事第一庭
                                    法      官  吳俊螢
右正本證明與原本無異。
如不服本判決，應於送達後十日內向本院提出上訴狀(須附繕本)。
告訴人或被害人對於判決如有不服具備理由請求檢察官上訴者，其上訴期間之計算係
以檢察官收受判決正本之日期為準。
                                    法院書記官  莊素美
中    華    民    國     九十     年      一      月        十          日


司法院資訊處製作；財團法人民間司法改革基金會備份。
